【裁判字號】    93,重家上,3
【裁判日期】    950125
【裁判案由】    履行贈與等
【裁判全文】
臺灣高等法院高雄分院民事判決         93年度重家上字第3號
上  訴  人  癸○○
            辛○○
            己○○
            丁○○
            庚○○
上五人共同
訴訟代理人  陳炳彰律師
            吳麗珠律師
複代理人    丙○○
上  訴  人  壬○○
            甲○○
被上訴人    戊○○
訴訟代理人  鍾武雄律師
上列當事人間請求履行遺贈等事件，上訴人對於中華民國93年7
月28日臺灣屏東地方法院93年度重家訴字第2 號第一審判決提起
上訴，本院於民國95年1月11日言詞辯論終結，判決如下：
    主      文
原判決除確定部分外廢棄。
上開廢棄部分，被上訴人在第一審之訴駁回。
第一、二審訴訟費用（確定部分除外）由被上訴人負擔。
    事實及理由
一、本件訴訟標的，對於原審共同被告各人必須合一確定，原審
    判決後，雖僅癸○○、辛○○、己○○、丁○○、庚○○5
    人提起上訴，惟其上訴有利於原審共同被告壬○○、甲○○
    （若獲得勝訴判決，壬○○、甲○○亦免負義務，故此上訴
    在法律上之評價有利於壬○○、甲○○），故其等上訴之效
    力及於壬○○、甲○○，爰將壬○○、甲○○亦列為上訴人
    ，先予明。又，上訴人甲○○未於言詞辯論期日到場，核
    無民事訴訟法第386 條所列各款情形，依被上訴人之聲請，
    由其一造辯論而為判決。
二、被上訴人主張：被上訴人戊○○之祖母鍾林義妹（女，民國
    ○ 年○ 月○○日出生，身分證號碼：Ｚ000000000號）於92年11
    月1 日死亡，上訴人壬○○、癸○○、辛○○、己○○、丁
    ○○、庚○○等人為鍾林義妹之繼承人，鍾林義妹生前於87
    年6 月25日，指定鍾武雄、甲○○、乙○○為見證人，由鍾
    林義妹口述遺囑意旨，由鍾武雄筆記、宣讀、講解，經鍾林
    義妹認可，記明年月日及代筆人鍾武雄姓名，由見證人鍾武
    雄、甲○○、乙○○全體同行簽名用印，鍾林義妹則按指印
    以代簽名並蓋章，完成代筆遺囑（下稱系爭遺囑），將其名
    下所有如附表所示編號1 至6 之6 筆土地遺贈給被上訴人，
    指定上訴人甲○○為該代筆遺囑之執行人。惟於鍾林義妹去
    世後，上訴人壬○○、癸○○、辛○○、己○○、丁○○、
    庚○○等6 人拒不依該遺囑之內容辦理繼承登記，致使上訴
    人甲○○亦怠於依該遺囑內容履行其辦理遺贈登記予被上訴
    人之義務，經被上訴人於93年2 月13日以存證信函催告上訴
    人等，上訴人等均未配合辦理手續，系爭遺囑已生效力，上
    訴人等7 人自有依該遺囑之內容履行遺贈之義務，惟上訴人
    壬○○等6 人於93年4 月9 日向潮州地政事務所就系爭遺囑
    內附表所載編號1 至10之10筆土地辦理繼承登記完畢（下稱
    系爭繼承登記），致地政機關已無從再附註遺囑執行人登記
    ，爰依土地登記規則第7 條：「依本規則登記之土地權利，
    除本規則另有規定，非經法院判決塗銷確定，登記機關不得
    為塗銷登記。」，應先塗銷繼承登記，再依土地登記規則第
    12 3條第1 項後段規定為之。故依民法第242 條規定，被上
    訴人代位上訴人甲○○請求上訴人壬○○、癸○○、辛○○
    、己○○、丁○○、庚○○等6 人塗銷繼承登記，聲明求為
    (一)上訴人壬○○、癸○○、辛○○、己○○、丁○○、庚○
    ○應將如附表編號1 至9 之所示之9 筆土地之繼承登記予以
    塗銷。(二)上訴人甲○○應就被繼承人鍾林義妹所有坐落如附
    表所示編號1 至9 之9 筆土地辦理遺囑執行人登記及繼承登
    記。(三)上訴人甲○○應協同被上訴人將附表編號1 至6 所示
    6 筆土地辦理所有權移轉登記予被上訴人等語。經原審判決
    上訴人壬○○、癸○○、辛○○、己○○、丁○○、庚○○
    應將如附表編號1 至6 所示之6 筆土地之93年4 月9 日之繼
    承登記予以塗銷，上訴人甲○○應將上述6 筆土地辦理遺囑
    執行人登記及繼承登記，並協同被上訴人辦理該6 筆土地所
    有權移轉登記予被上訴人，並駁回被上訴人其餘之訴（被上
    訴人對敗訴部分並未聲明不服，故該部分已確定），上訴人
    提起上訴，被上訴人於本審答辯聲明：(一)上訴駁回(二)第一、
    二審訴訟費用由上訴人負擔。
三、上訴人癸○○、辛○○、己○○、丁○○、庚○○則以，(一)
    鍾林義妹立遺囑時，將遺產總價值約5 分之4 遺贈給被上訴
    人戊○○，卻未通知其他子女，且鍾林義妹不識字，系爭土
    地係於84年重測後變更地號、地段，鍾林義妹85歲高齡，意
    識不清，卻能知悉上開變更後之地號並口授遺囑內容，該遺
    囑之真實性顯有疑義。又本件代筆遺囑之見證人，並非由遺
    囑人鍾林義妹指定，且見證人並未始終在場見聞，亦非由遺
    囑人口述遺囑意旨由見證人中之一人筆記，與民法第1194條
    代筆遺囑之法定要件不符，應屬無效。(二)依民法第1218條之
    規定，遺囑執行人怠於執行職務時，利害關係人可請求親屬
    會議改選他人，並無代位之必要，且甲○○與被上訴人間並
    無債權債務關係存在，被上訴人亦不能行使代位權等語，資
    為抗辯，並於本審上訴聲明：(一)原判決不利於上訴人部分廢
    棄(二)上開廢棄部分，被上訴人在第一審之訴駁回(三)第一、二
    審訴訟費用由被上訴人負擔。
    上訴人壬○○主張證人子○○、鍾林秀玉、乙○○及上訴人
    丁○○、甲○○所言不實，訴外人楊秀麗長期照顧鍾林義妹
    ，鍾林義妹將遺產贈與給楊秀麗之子即被上訴人亦合情理，
    甲○○應執行遺囑，聲明應維持原判決。
    上訴人甲○○未於言詞辯論期日到場，據其於準備程序期日
    則陳稱，伊係受壬○○請託而見證，伊對原判決並無不服等
    語。
四、兩造不爭執之事實：
  (一)訴外人鍾林義妹（民國○ 年○ 月○○日生）為被上訴人戊○○
    之祖母，於民國92年11月1 日死亡，上訴人壬○○、癸○○
    、辛○○、己○○、丁○○、庚○○6 人為鍾林義妹之繼承
    人，鍾林義妹死後遺有附表編號1 至10之10筆土地，上訴人
    壬○○、癸○○、辛○○、己○○、丁○○、庚○○6 人已
    於民國93年4 月9 日向屏東縣潮州地政事務所就上開10筆土
    地辦理公同共有繼承登記完畢。
  (二)本件代筆遺囑是上訴人（視同上訴人）壬○○向鍾武雄律師
    陳述遺囑內容，由鍾武雄律師向鍾林義妹溝通確認後，再寫
    一份正式的遺囑予鍾林義妹按指印。
五、被上訴人戊○○主張，被繼承人鍾林義妹生前於民國87年6
    月25日立有代筆遺囑，將附表所示編號1 至6 之6 筆土地遺
    贈給被上訴人，並指定上訴人甲○○為該代筆遺囑之執行人
    等情，上訴人癸○○、辛○○、己○○、丁○○、庚○○5
    人則以前揭情詞置辯，經查，
  (一)按依民法第1189條之規定，遺囑係屬要式行為，須依法定方
    式為之，始有效力，否則依民法第73條前段規定，應屬無效
    。又，代筆遺囑乃係由遺囑人指定三人以上之見證人，由遺
    囑人口述遺囑意旨，使見證人中之一人筆記、宣讀、講解，
    經遺囑人認可後，記明年、月、日，及代筆人之姓名，由見
    證人全體及遺囑人同行簽名。遺囑人不能簽名者，應按指印
    代之，民法第1194條定有明文。
  (二)經查，證人鍾武雄律師於原審93年7 月14日辯論期日證稱：
    「遺囑是我代筆的沒錯。當時是壬○○談到遺囑的情形，…
    後來壬○○有來找我幾次，…我的印象中壬○○把他大致的
    遺囑內容先念給我聽，我再寫草稿，我再把遺囑向鍾林義妹
    核對過，我再向鍾林義妹講解過」、「一開始是由壬○○作
    引導，然後我再寫」（見一審卷第207 至212 頁），證人甲
    ○○於民國93年6 月15日原審辯論期日證稱：「我到場的時
    候還沒有寫（代筆遺囑），那時好像鍾林義妹在跟律師講，
    我到場的時候，乙○○也到現場，我帶他去的」「我和乙○
    ○在外面等他們寫好，我們再進去簽名，我沒有看到誰寫遺
    囑。」「我們在律師事務所外面，我們進去以後，律師有複
    誦給我們聽，當時鍾林義妹有在場聽」「我不是很清楚（遺
    囑的內容），當時他們有複誦（遺囑的內容）」「沒有看到
    鍾林義妹從頭到尾陳述遺囑內容，我們當時只是在外面」等
    語（見一審卷第177 頁至180 頁），證人乙○○於民國93年
    5 月18日原審辯論期日證稱：「我到場的時候，有幾個人在
    場我也不清楚，遺囑寫什麼我也不清楚，我也沒有從頭到尾
    見證，我只是甲○○找我去，拜託我去見證，事實上我去的
    時候，遺囑已經寫好了，我去只是蓋章，我並不認識鍾林義
    妹」「（鍾林義妹是否當場指定你當見證人？）沒有，是甲
    ○○找我去的」「（你在場見證，是否知道遺囑全部內容？
    ）我不知道」等語（見一審卷第105 至107 頁），證人乙○
    ○於本院審理時證稱：「我與甲○○都是剛到，是在外面聊
    天，然後進去坐在沙發上，坐在沙發上過一會就簽名了，我
    簽名時，不知道遺囑內容，律師有先解說一次，但我不瞭解
    遺囑內容，鍾林義妹沒有跟我講過話」等語（見本院卷(一)第
    146 至148 頁），甲○○以證人身分於本院審理時證稱：「
    律師有解說遺囑的內容我才簽名」「（你在見證過程中有與
    乙○○曾到律師事務所外面？）他們在討論遺囑內容協調時
    ，我與乙○○到外面抽菸、聊天，等到他們寫好遺囑後，我
    們才進去簽名的，因為我們在場也不能插手。」等語（見本
    院卷(一)第150 至152頁）。
    綜合上述證人證言，可見代筆遺囑書立之經過是上訴人壬○
    ○向鍾武雄律師陳述遺囑內容，由鍾武雄律師向鍾林義妹溝
    通確認，再寫一份正式的遺囑，此溝通及書寫遺囑期間，另
    二位證人甲○○、乙○○則在外抽菸、聊天，俟鍾武雄律師
    寫好遺囑後，甲○○、乙○○才進去坐在沙發上，由鍾武雄
    律師向二位證人宣讀講解，然後才簽名、蓋章，此過程並無
    鍾林義妹向證人甲○○、乙○○口述遺囑之情形，核與代筆
    遺囑須由遺囑人在三位見證人面前口述遺囑之要件不合，故
    系爭代筆遺囑未依法定方式作成，依前開說明自屬無效。
六、從而，被上訴人依系爭遺囑訴請被上訴人壬○○、癸○○、
    辛○○、己○○、丁○○、庚○○將附表編號1 至6 所示6
    筆土地於民國93年4 月9 日之繼承登記予以塗銷，上訴人甲
    ○○應就鍾林義妹所有坐落如附表編號1 至6 之6 筆土地辦
    理遺囑執行人登記及繼承登記及協同被上訴人將附表編號1
    至6 等6 筆土地辦理所有權移轉登記予被上訴人，為無理由
    ，原審予以准許，自有未當，上訴意旨求予廢棄改判，為有
    理由，自應由本院將原判決此部分廢棄改判，駁回被上訴人
    此部分在第一審之訴。
七、本件事證已明，兩造其餘攻擊防禦方法及所舉證據，與判決
    之結果不生影響，爰不予一一論述。
八、據上論結，本件上訴為有理由，依民事訴訟法第463 條、第
    385 條第1 項前段、第450 條、第78條，判決如主文。
中    華    民    國    95    年    1     月    25    日
                            民事第四庭
                                審判長法官  蔡文貴
                                法      官  徐文祥
                                法      官  黃科瑜
以上正本證明與原本無異。
如對本判決上訴，須於判決送達後20日內向本院提出上訴狀，其
未表明上訴理由者，應於上訴後20日內向本院提出上訴理由書（
均須按他造當事人之人數附繕本）。上訴時應提出委任律師或具
有律師資格之人之委任狀，並依附註條文規定辦理。
中    華    民    國    95    年    2     月    3     日
                                書  記  官  葉淑華
附註：民事訴訟法第466 條之1 ：對於第二審判決上訴，上訴人
應委任律師為訴訟代理人，但上訴人或其法定代理人具有律師資
格者，不在此限。上訴人之配偶、三親等內之血親、二親等內之
姻親，或上訴人為法人、中央或地方機關時，其所屬專任人員具
有律師資格並經法院認適當者，亦得為第三審訴訟代理人。第1
項但書及第2 項情形，應於提起上訴或委任時釋明之。
附表：
┌──┬──────┬─────┬──────┬────┐
│編號│  土地坐落  │所有權範圍│  現所有人  │備    註│
│    │            │及面積（平│            │        │
│    │            │方公尺）  │            │        │
├──┼──────┼─────┼──────┼────┤
│ 1  │屏東縣內埔鄉│全部      │93年4月9日繼│代筆遺囑│
│    │廣濟段802號 │4.49      │承登記壬○○│中分給被│
│    │            │          │、癸○○、鍾│上訴人  │
│    │            │          │富雄、己○○│        │
│    │            │          │、丁○○、鍾│        │
│    │            │          │梅英公同共有│        │
├──┼──────┼─────┼──────┼────┤
│ 2  │屏東縣內埔鄉│全部      │同上        │   "    │
│    │廣濟段808號 │6.21      │            │        │
├──┼──────┼─────┼──────┼────┤
│ 3  │屏東縣內埔鄉│全部      │同上        │   "    │
│    │廣濟段809號 │15.20     │            │        │
├──┼──────┼─────┼──────┼────┤
│ 4  │屏東縣內埔鄉│全部      │同上        │   "    │
│    │光明段651號 │1227.84   │            │        │
├──┼──────┼─────┼──────┼────┤
│ 5  │屏東縣內埔鄉│全部      │同上        │   "    │
│    │光明段652號 │16.19     │            │        │
├──┼──────┼─────┼──────┼────┤
│ 6  │屏東縣內埔鄉│全部      │同上        │   "    │
│    │光明段653號 │454.08    │            │        │
├──┼──────┼─────┼──────┼────┤
│ 7  │屏東縣內埔鄉│全部      │同上        │代筆遺囑│
│    │光明段637號 │2875.85   │            │中分給鍾│
│    │            │          │            │貴材、鍾│
│    │            │          │            │貴雄、鍾│
│    │            │          │            │富雄各應│
│    │            │          │            │繼分4分 │
│    │            │          │            │之1，分 │
│    │            │          │            │給己○○│
│    │            │          │            │、丁○○│
│    │            │          │            │、庚○○│
│    │            │          │            │各應繼分│
│    │            │          │            │12分之1 │
├──┼──────┼─────┼──────┼────┤
│ 8  │屏東縣內埔鄉│全部      │同上        │   "    │
│    │光明段661號 │250.97    │            │        │
├──┼──────┼─────┼──────┼────┤
│ 9  │屏東縣內埔鄉│全部      │同上        │   "    │
│    │光明段648號 │1307.2    │            │        │
├──┼──────┼─────┼──────┼────┤
│ 10 │屏東縣內埔鄉│全部      │同上        │此筆未列│
│    │廣濟段806號 │15.76     │            │入代筆遺│
│    │            │          │            │囑中    │
└──┴──────┴─────┴──────┴────┘
                                                      K


司法院資訊處製作；財團法人民間司法改革基金會備份。
